臺灣高等法院民事判決　　　　　　　　　94年度上字第666 號
上　訴　人　江陵機電股份有限公司
法定代理人　丙○○
訴訟代理人　林雯澤律師
複代理人　　黃敏哲律師
訴訟代理人　黃永琛律師
複代理人　　梁堯清律師
訴訟代理人　丁○○
被上訴人　　江陵禮擎天特區大廈管理委員會
法定代理人　甲○○
訴訟代理人　黃淑芬律師
上列當事人間給付管理費事件，上訴人對於中華民國94年6月16
日臺灣台北地方法院93年度訴字第3542號第一審判決提起上訴，
經本院於96年4月18日言詞辯論終結，判決如下：
    主  文
原判決關於命上訴人給付超過新臺幣拾玖萬仟捌佰元本息部
分，及該部分假執行之宣告，暨訴訟費用之裁判均廢棄。
上開廢棄部分，被上訴人在第一審之訴及其假執行之聲請均駁回
。
其餘上訴駁回。
第一、二審訴訟費用由上訴人負擔十分之二，餘由被上訴人負擔
。
    事實及理由
一、被上訴人之法定代理人已於95年7月4日變更為甲○○，有台
    北縣新店市公所函在卷可稽（見本院卷(二)第33頁），甲○○
    並聲明承受訴訟，經核於法並無不合，應予准許，合先敘明
    。
二、被上訴人起訴主張：坐落台北縣新店市○○路63-69 號之江
    陵禮擎天特區大廈（下稱擎天大廈）為上訴人所興建，地上
    共24層、地下共7層，其中地下4 層至7層為上訴人約定專用
    部份，共設立179 個停車位（下稱系爭停車位）對外營業供
    出租或臨時停車，依92年6 月29日區分所有權人會議通過之
    擎天大廈住戶規約（下稱系爭規約）第6條第1項第 2款約定
    ，系爭停車位部分每車位應繳納管理費新台幣（下同）1,50
    0元，詎上訴人自92年7月起，就每一個停車位只繳納500 元
    ，至93年5月止，共計欠繳11個月之停車位管理費達1,969,0
    00元，爰依系爭規約求為命上訴人應給付被上訴人1,969,00
    0 元及自支付命令送達翌日起至清償日止，按年息5%計算之
    利息。（原審為上訴人全部敗訴之判決，上訴人聲明不服）
    。並答辯聲明：上訴駁回。
三、上訴人則以：系爭停車位屬公寓大廈管理條例第3條第4款規
    定「公寓大廈專有部分以外之其他部分及不屬專有之附屬建
    築物而供共同使用之『共同部分』」，依系爭規約第8 條約
    定，共用部分之修繕費用應由公共基金或由區分所有權人按
    其所有之應有部分比例分擔之，是擎天大廈於92年6月29 日
    第2次區分所有權人會議，決議修正規約第6條第1項第2款關
    於系爭停車位管理費，違反規約第8 條、公寓大廈管理條例
    第10條第2項前段及民法第822條第1 項規定，應為無效。又
    倘認系爭停車位係屬公寓大廈管理條例第3條第5款規定之約
    定專用部分，依同條例第10條第 1項規定，該部分之修繕、
    管理、維護費用應由約定專用人負擔，被上訴人亦不得透過
    區分所有權人會議訂定該部分之停車位管理費。上開區分所
    有權人會議修正系爭規約提高上訴人應負擔之停車位管理費
    ，乃事後拼湊計算依據，並違反比例分擔、平等原則、權利
    濫用原則而無效等語，資為抗辯。並上訴聲明：(一)原判決廢
    棄。(二)被上訴人在第一審之訴及假執行之聲請均駁回。(三)如
    受不利判決，願供擔保請准宣告免為假執行。
四、被上訴人主張上訴人所興建之擎天大廈，其中地下4層至7層
    為上訴人約定專用部份，共設立179 個停車位對外營業供出
    租或臨時停車，依系爭規約第6條第 1項第2款約定，系爭停
    車位部分每車位應繳納管理費1,500元，上訴人自92年7月起
    ，就每一個停車位只繳納500 元之事實，業據提出擎天大廈
    住戶規約為證，且為上訴人所不爭執，堪信為真正。被上訴
    人又主張上訴人自92年7月起至93年5月止，共計欠繳11個月
    之停車位管理費共1,969,000 元等語，惟為被上訴人所否認
    ，並以上述情詞置辯。故本件兩造爭執之要點在於：擎天大
    廈92年6月29日區分所有權人會議關於修正通過住戶規約第6
    條第1項第2款約定之決議（下稱系爭決議）是否違反公寓大
    廈管理條例第10條第2項前段規定、系爭規約第8條及民法第
    822條規定而無效？系爭決議調漲管理費為1,500元，是否合
    理必要？有無違反權利濫用、平等及比例分擔原則？茲分述
    如下。
五、系爭決議是否違反公寓大廈管理條例第10條第 2項前段規定
    、系爭規約第8條及民法第822條規定而無效？
  (一)按公寓大廈管理條例第3條第4款、第 5款規定：「四共用部
    分：係指公寓大廈專有部分以外之其他部分及不屬專有之附
    屬建築物，而供共同使用者。五約定專用部分：指公寓大廈
    共用部分經約定供特定區分所有權人使用者。」查系爭規約
    第2條第1項第3 款約定：「約定專用部分：即權狀登記項目
    為共同使用部分經約定供特定區分所有權人使用者，區分所
    有權人會議同意之約定專用部分如下：…3.地下四層部分之
    空間及地下五層至七層全部停車場空間，由分配持有之住戶
    自衛管理使用及對外出租。…」足見系爭停車位應屬約定專
    用部分，堪予認定。
  (二)次按公寓大廈管理條例第10條第1、2項規定：「專有部分、
    約定專用部分之修繕、管理、維護，由各該區分所有權人或
    約定專用部分之使用人為之，並負擔其費用。共用部分、約
    定共用部分之修繕、管理、維護，由管理負責人或管理委員
    會為之。其費用由公共基金支付或由區分所有權人按其共有
    之應有部分比例分擔之。但修繕費係因可歸責於區分所有權
    人或住戶之事由所致者，由該區分所有權人或住戶負擔。其
    費用若區分所有權人會議或規約另有規定者，從其規定。」
    查系爭停車位因由上訴人對外開放出租或作為臨時停車營業
    使用，外來汽車駕駛人均經由擎天大廈位於民權路之一樓大
    廳及一、二號電梯出入之事實，為上訴人所不爭執，而擎天
    大廈民權路之一樓大廳及一、二號電梯為該大廈之共用部分
    ，而非上訴人之約定專用部分，故系爭停車位之使用，除約
    定專用部分外，實已涉及擎天大廈之共用部分。上訴人亦自
    承：「上訴人就系爭停車位之使用已涉及電梯、排風機、電
    梯照明、環境維護之使用保養等，則當有共用部分之之修繕
    、管理、維護之問題發生。」等語（見原審卷(一)第 151頁）
    ，且上訴人自始即就系爭停車位按月繳納每車位管理費 500
    元予被上訴人，並由被上訴人負責支付就系爭停車位所在之
    地下4層至7層之電費，此亦有被上訴人提出之電費收據可稽
    （見原審卷(一)第131至133頁），足證上訴人同意系爭停車位
    之修繕、管理、維護由被上訴人負責，故被上訴人主張系爭
    停車位之管理、維護即由被上訴人負責等語，應可採信。則
    系爭上訴人專用部分之修繕、管理、維護，應屬「區分所有
    權人會議或規約另有規定者，從其規定。」之範圍，上訴人
    辯稱區分所有權人會議無權決議云云，即非可採。被上訴人
    就系爭停車位之修繕、管理、維護，以系爭決議調漲其管理
    費，並無違反公寓大廈管理條例第10條第2 項前段規定之情
    形（至於其調漲之金額是否合理必要，則屬另一問題）。
  (三)又系爭規約第8 條約定：「共用部分之修繕，由管理委員會
    為之。其費用由公共基金支付，公共基金不足時，由區分有
    權人按其應有部分比例分擔之。」固係針對共用部分修繕費
    用為約定，惟如上所述，系爭停車位之使用既除約定專用部
    分外，實已涉及擎天大廈之共用部分，則被上訴人就系爭停
    車位之修繕、管理、維護，以系爭決議調漲其管理費，亦無
    違反系爭規約第8 條約定之情事，上訴人抗辯系爭決議違反
    系爭規約第8條約定應為無效云云，洵無足取。
  (四)按民法第822條第1項固規定：「共有物之管理費，及其他擔
    負，除契約另有訂定外，應由各共有人，按其應有部分分擔
    之。」惟公寓大廈管理條例已就公寓大廈專有部分、約定專
    用部分、共用部分、約定專用部分管理費用之負擔為規定，
    自應優先適用，且如前所述，系爭停車位係屬約定專用部分
    ，亦無適用民法第822條規定定其管理費負擔之理，是上訴
    人辯稱系爭決議違反民法第822 條規定而無效，顯乏依據。
六、系爭決議調漲管理費為1,500元是否合理必要？有無違反權
    利濫用、平等及比例分擔原則？
  (一)按權利之行使，不得以損害他人為主要目的。行使權利，履
    行義務，應依誠實及信用方法。民法第148條定有明文。所
    謂權利濫用，係在外觀上為權利之行使，實質上卻違反權利
    之社會性，因此不能認為正當行使權利的行為。然權利人行
    使權利，不免對義務人或他人造成不利益的結果，此乃不可
    避免的正常現象，不能指為權利的濫用，必須權利人在主觀
    上有損害他人的意思並且以此為主要目的，始構成權利的濫
    用。又所謂誠實信用之原則，係在具體的權利義務之關係，
    依正義公平之方法，確定並實現權利之內容，避免當事人間
    犧牲他方利益以圖利自己，自應以權利人及義務人雙方利益
    為衡量依據，並應考察權利義務之社會上作用，於具體事實
    妥善運用之方法。
  (二)經查，系爭決議作成前，系爭停車位每月應繳納之管理費為
    每月五百元，其餘住戶所有之停車位管理費為每月三百元，
    顯見被上訴人於訂定規約初期即已就上訴人對外營業使用之
    因素，所可能產生額外費用之部分，作過考量，並已作出差
    別待遇。而系爭決議作成時，被上訴人僅單純提出議案，說
    明「因獎勵停車位出租使用，其人員、車輛進出頻繁嚴重影
    響本大廈住戶公共（行車）安全。並致本大廈負擔增加，因
    而提案調整停車管理費。」既未就說明表示目前所收取之管
    理費，有何不足支應共用部分之修繕、管理、維護等費用之
    處，亦未提出其調漲之幅度衡量之標準說明，此有會議紀錄
    可稽（見原審卷(一)第102頁），故系爭決議之作成在客觀上
    已有犧牲上訴人利益以圖利被上訴人之情形。而上訴於收到
    系爭決議之會議記錄時，即去函表示異議，此有上訴人92年
    7月31日函可資為證（參見上證三），嗣後被上訴人始提出
    「江陵禮擎天特區收費停車場財務支出預算表」（參見原審
    原證十三），由此益證系爭決議作成時，並無調漲停車位管
    理費為一千五百元之計算依據，則其作成每車位一千五百元
    管理費決議當時，重點不在該數字是否合理，有無依據，而
    係以損害上訴人為主要目的，故系爭決議確實有權利濫用之
    情形。
  (三)被上訴人主張系爭停車位經訪價廠商計算每月管理維護成本
    高達269,101元，惟有調漲每車位至1,500元始符合實際支出
    ，故系爭決議所為之調漲完全合理且必要云云，並提出「江
    陵禮擎天特區收費停車場財務支出預算表」為證（見原審卷
    (一)第135頁）。然該預算表中所列之各項費用，被上訴人僅
    提出報價單性質之單據，迄今未提出相關之支出憑據，已難
    認被上訴人有實際支出該預算表中所列之各項費用，自不得
    據為向上訴人請求給付之依據。
  (四)又查被上訴人請求之財務支出項目含「民權路門廳設哨，加
    強社區住戶、訪客及收費停車場來賓服務及安全管理」及「
    民權路門廳崗哨，警衛櫃檯設置費用」，此項費用依被上訴
    人所自陳，僅以當時簽約之東京都保全股份有限公司保全契
    約書為估算基準，迄今被上訴人並未在民權路門廳設哨，更
    無支出警衛櫃檯設置費用之事實，業經鑑定人乙○○亦到庭
    證述：「我到現場去看時沒有設置民權路民聽崗哨」屬實，
    是被上訴人既無支出，自不得將民國92年7月至93年5月關於
    崗哨設置及安全管理等費用，列為調漲上訴人管理費之依據
    。
  (五)再查，被上訴人請求之財務支出項目除公共電費外，包含「
    環境衛生維護」、「1、2號電梯保養服務費」、「1、2號電
    梯更新費」、「B4～B7F大型排風機設置費」、「B4～B7F小
    型排風機設置費」、「緊急避難方向燈（小）設置費」、「
    緊急照明燈（13WPL）設置費」、「日光燈管設置費」、「4
    組半球型監視器、門禁感應讀卡機之增設費」、「原有8組
    監視器附旋轉盤」、「差動式感知器」、「光電式偵煙感知
    器」、「乾粉滅火器」、「消防撒水、泡沫管油漆費」、「
    180 個停車位公共意外險保費」等，上列各項費用之支出，
    被上訴人迄今亦未提出相關事證憑據，以實其說，則92年7
    月至93年5月上列各項費用之支出，自不得列為調漲上訴人
    管理費之依據。
  (六)又被上訴人所提出之原審證物十一，主張為92年7月5日至8
    月4日系爭大廈地下4－7層停車場之電費收據，惟查除該電
    錶是否包含1、2、3號電梯、梯間，尚有整體大樓之公用設
    施如飲用水蓄水池、污水處理池、消防泵浦等公共用電仍待
    查明外，該電費計算期間恰為夏季用電期間（6月1日至9月
    30日），故該月電費應為整年度最高之月份，並非每月電費
    均高達三萬五千餘元，被上訴人之說法，顯有以偏概全之嫌
    。
  (七)另上訴人辯稱：關於「民權路門廳設哨，加強社區住戶、訪
    客及收費停車場來賓服務及安全管理」及「民權路門廳崗哨
    ，警衛櫃檯設置費用」部分，均無設置之必要。關於「4組
    半球型監視器」、「門禁感應讀卡機」部分之增設，亦屬無
    必要。關於「消防撒水、泡沫管油漆費」、「牆面油漆經費
    」、「180個停車位公共意外險保費」，亦無支出之必要等
    語。經查系爭大廈於民權路門廳之另一側大門（二十張路大
    門），原即有設置警衛崗哨，而民權路門廳與二十張路門廳
    間，設有玻璃門且附有門禁刷卡管制，故在二十張路門廳崗
    哨之警衛，可以直接看到民權路門廳之出入情形，且該門附
    有門禁刷卡管制，故由民權路門廳進來使用收費停車場之來
    客，並無法進入住宅區，實無再於民權路門廳設置警衛崗哨
    或安全管理之必要。退一步言之，該門廳如設置警衛崗哨，
    而不採刷卡門禁管制，除供收費停車場來客出入外，亦同時
    提供住戶出入之方便，對於住戶而言，亦有方便之處（倘若
    民權路門廳關上，則住戶須繞道至大廈後面之二十張路口門
    廳進出，現場勘驗過程亦發現此一現象）因此依使用者付費
    之原則，住戶亦應負擔一部分之費用。被上訴人主張此部分
    之費用，全部由上訴人負擔，實有違公平合理原則。又系爭
    大廈於興建時即規劃為一住商分離之大廈，故將商辦區配置
    於靠民權路之1至3樓，其出入動線與住宅區完全區隔，即商
    辦區使用之1、2號電梯，僅連通地上1至3樓，及地下4至7層
    ，換言之，外來客所使用之1、2號電梯並無法通往住宅區；
    而4、5電梯則為住宅區住戶所專用，不停靠商辦區1至3樓及
    地下4至7層。至於3號電梯雖每層樓均有停靠，惟該電梯設
    有磁卡管制，且該電梯地下4層至地下7層之電梯間，每層於
    防火逃生門外均設有門禁刷戶裝置，計四組設備，無磁卡者
    並無法進入逃生門內搭乘3號電梯，而此地下4層至地下7層
    之「門禁設備之費用」業已由上訴人支出在先，此為被上訴
    人所不爭執，是以，關於門禁感應讀卡機，亦無再重覆設置
    之必要。又現狀既有門禁感應讀卡機，系爭大廈之安全管理
    機制業已建構，自無必要再設置「4組半球型監視器」。系
    爭大廈地下4層至地下7層於90年興建完工時，即對於牆面及
    消防撒水、泡沫管進行油漆，該數層在無陽光曝曬及人為破
    壞影響下，仍在保存年限內，並無必要再支出「消防撒水、
    泡沫管油漆費」、「牆面油漆費」。是上訴人執此抗辯，應
    可採信。
  (八)再查，關於「江陵大廈收費停車場財務支出預算總清理單所
    列項目費用之分擔方式應如何分擔始為合理」，本院雖曾委
    託臺北市不動產估價師公會進行鑑定，鑑定人（安信不動產
    估價師事務所）並於96年2月27日提出修正鑑定報告，然觀
    該鑑定內容首先載以：「民權路門廳設哨訪客及收費停車場
    來賓服務安全管理…門廳崗哨及警衛櫃檯的設置…主要使用
    者除地下一層至地下七層之區分使用權人外，尚包括了由該
    門廳進出的地上一層至地上三層的區分所有權人，所以本項
    費用應由地上一層至地上三層及地下一層至地下七層之區分
    使用權人共同負擔較為合理。（參見該修正鑑定報告書第21
    頁）」等語，文末卻又表示：「財務支出預算總清理單所列
    項目，如1、2、4、5項，自地上一層至地上三層及地下一層
    至地下三層的使用人亦會用到，故屬共用部分，其費用應由
    公共基金支付或由區分所有權人按其共有之應有部分比例分
    擔之。（參見該修正鑑定報告書第33頁）」等語，則財務支
    出預算總清理單所列項目「門廳崗哨及安全管理」等設置費
    用，究應由何區分所有權人共同負擔，鑑定報告前後認定明
    顯相互矛盾，是以該份鑑定報告顯有嚴重瑕疵。
  (九)就公平言之，如認為有在該商業區○○○路門廳設置警衛崗
    哨之必要，如前所述，系爭大廈之住戶即有可能經由民權路
    門廳返回地上一層至地上二十四層住宅區，該項出入管制自
    屬該崗哨安全管理之一部，故全體住宅區之住戶亦應部分負
    擔民權路門廳崗哨設置及安全管理費用始為合理，惟鑑定報
    告卻漏未就此部分列入分擔比例，亦有違誤之處。
  (十)又查「1、2號電梯保養服務費及更新費」部分，依系爭大廈
    規約第六條「公共基金、管理費之繳納及支付」第六項規定
    ：「商辦區所收繳每坪90元之管理費，其中60元為支付電費
    之公共支出，另30元管理費則提撥為專款專用，作為1、2號
    電梯之維修及汰換更新準備金，如有不足，則由商辦區共同
    分擔費用。」因此關於1、2號電梯保養服務費及更新費，已
    由商辦區之區分所有權人於每月繳納商辦區之管理費中支出
    （上訴人亦為商辦區之區分所有權人），且如有不足，依上
    開規約規定，亦應由商辦區共同分擔費用。因此，被上訴人
    將「1、2號電梯保養服務費及更新費」部分列由上訴人全部
    負擔，亦不合理。
  (十一)再查，系爭大廈地下4層至地下7層，除上訴人使用之停車位
    外，尚包括住戶所有之停車位計三十二個（位於地下第4層
    ），為被上訴人所不爭執，是以，關於公用電費之分擔，自
    不應全數由上訴人獨力負擔，應由地下第4層停車位住戶與
    上訴人，按各自持分面積比例，共同分擔公用電費之費用，
    始為合理。
  (十二) 其餘財務支出預算總清理單所列項目（含「環境衛生維護
     」、「B4～B7F大型排風機設置費」、「B4～B7F小型排風
     機設置費」、「緊急避難方向燈（小）設置費」、「緊急
     照明燈（13WPL）設置費」、「日光燈管設置費」、「4組
     半球型監視器、門禁感應讀卡機之增設費」、「原有8組監
     視器附旋轉盤」、「差動式感知器」、「光電式偵煙感知
     器」、「乾粉滅火器」、「消防撒水、泡沫管油漆費」、
     「牆面油漆經費」）：應屬管理費負擔標準之原則規定所
     應計算之項目，應依原則規定，由區分所有權人按其應有
     部分比例分擔，如相關設施及耗材因被上訴人將停車位對
     外出租，因而支出費用增加者，才例外由上訴人特別負擔
     ，始符公平合理原則，此亦為公寓大廈管理條例第十條第
     二項規定之立法意旨。
  (十三)綜上，地下四至七層計 179個停車位為上訴人約定專用部分
    ，然地下第四層尚包括住戶所有之停車位計32個，被上訴人
    所主張之費用各項項目不過為報價單性質，迄今未提出相關
    之支出憑據，且被上訴人所提之「江陵禮擎天特區收費停車
    場財務支出預算表」所列各項目或無設置之必要，或並未支
    出，或不應全由上訴人完全負擔，並不全然合理。則系爭大
    廈區分所有權人會議決議增加上訴人停車位管理費，並未提
    出應增加上訴人管理費為每車位1500元之合理依據，逕以多
    數決議為之，所為顯屬權利濫用，亦與誠信原則有違。本院
    認依比例原則，上訴人將系爭停車位高達三層半之停車位對
    外開放營業，勢必導致擎天大廈管理維護費用增加，參酌地
    下停車場實際使用情形及維護費用訪價結果，認系爭地下四
    層至七層停車位每車位每月管理費為700 元（為一般住戶停
    車位管理費之二倍半）應屬合理，並無顯失公平之處。則上
    訴人自92年7月起，就每一個停車位只繳納500元，至93年 5
    月止，共計欠繳11個月之停車位管理費應為393,800 元，被
    上訴人在此範圍內加計法定遲延利息之請求，為有理由，應
    予准許。逾此所為請求，為無理由，應予駁回。
七、綜上所述，系爭決議並未違反公寓大廈管理條例第 10條第2
    項前段規定、系爭規約第8條及民法第822條規定而無效，惟
    系爭決議調漲管理費為1,500 元，有無違反權利濫用、平等
    及比例分擔原則，本院認合理必要之每車位每月管理費應為
    700 元。從而，被上訴人本於系爭規約求為命上訴人應給付
    被上訴人393,800元，及自支付命令送達翌日即93年6月17日
    起，至清償日止按週年利率5%計算之利息部分，為有理由，
    應予准許。逾此所為請求，為無理由，應予駁回。至於被上
    訴人敗訴部分，其假執行之聲請失所附麗，應併予駁回。原
    審就超過上開應准許部分，為上訴人敗訴之判決，並為假執
    行之宣告，自有未洽。上訴意旨就此部分指摘原判決不當，
    求予廢棄改判，為有理由。至於上開應准許部分，原審判命
    上訴人給付，並為假執行之宣告，核無違誤，上訴意旨，就
    此部分，仍執陳詞，指摘原判決不當，求予廢棄，為無理由
    ，應駁回其上訴。
八、本件事證已臻明確，兩造其餘攻擊防禦方法及未經援用之證
    據，經本院斟酌後，認為均不足以影響本判決之結果，爰不
    一一論述，併此敘明。
九、據上論結，本件上訴為一部有理由，一部無理由，判決如主
    文。
中　　華　　民　　國　　96　　年　　5 　　月　　2 　　日
                    民事第十二庭
                        審判長法　官　張宗權
　　　　　　　　　　　  　　  法　官　王麗莉
　　　　　　　　　　　  　　  法　官　蕭艿菁
正本係照原本作成。
被上訴人如不服本判決，應於收受送達後20日內向本院提出上訴
書狀，其未表明上訴理由者，應於提出上訴後20日內向本院補提
理由書狀（均須按他造當事人之人數附繕本）上訴時應提出委任
律師或具有律師資格之人之委任狀；委任有律師資格者，另應附
具律師資格證書及釋明委任人與受任人有民事訴訟法第466條之1
第1項但書或第2項（詳附註）所定關係之釋明文書影本。
中　　華　　民　　國　　96　　年　　5 　　月　　2 　　日
　　　　　　　　　　　　　　　書記官　王秀雲
附註：
民事訴訟法第466條之1（第1項、第2項）：
對於第二審判決上訴，上訴人應委任律師為訴訟代理人。但上訴
人或其他法定代理人具有律師資格者，不在此限。
上訴人之配偶、三親等內之血親、二親等內之姻親，或上訴人為
法人、中央或地方機關時，其所屬專任人員具有律師資格並經法
院認為適當者，亦得為第三審訴訟代理人。
